ACORDAO-COMPLETO-2576510

ACÓRDÃO 1442/2023 ATA 3/2023 - SEGUNDA CÂMARA

VISTOS, relatados e discutidos estes autos que tratam de ato de concessão de pensão militar emitido pelo Comando do Exército;
ACORDAM os Ministros do Tribunal de Contas da União, reunidos em Sessão da 2ª Câmara, nos termos dos arts. 71, inciso III, da Constituição Federal, 1º, inciso V, e 39, inciso II, da Lei 8.443/1992 e 260, § 1º, do RITCU e ante as razões expostas pelo Relator, em:
9.1. considerar ilegal e negar registro ao ato de concessão de pensão militar instituído por Teófilo Gavilan (XXX.549.041-XX) ;
9.2. dispensar a devolução dos valores indevidamente recebidos até a data da ciência, pelo Comando do Exército, do presente acórdão, com base no Enunciado 106 da Súmula da Jurisprudência do TCU;
9.3. determinar ao Comando do Exército que:
9.3.1. faça cessar os pagamentos decorrentes do ato impugnado, comunicando ao TCU, no prazo de 15 (quinze) dias, as providências adotadas, nos termos do art. 262, caput, do Regimento Interno do TCU, do art. 8º, caput, da Resolução-TCU 206/2007 e do art. 19, caput, da Instrução Normativa-TCU 78/2018;
9.3.2. proceda à regularização do soldo que serve de base de cálculo para os proventos da pensão militar em análise;
9.3.3. esclareça à Sra. Joana Correa Gavilan quanto ao direito de opção pelos benefícios legalmente acumuláveis, já que, nos termos da redação vigente do art. 29 da Lei 3.765/1960, não é permitida a acumulação de duas pensões militares;  
9.3.4. emita novo ato de pensão militar, livre da irregularidade apontada, submetendo-o ao TCU, no prazo de 30 (trinta) dias, consoante os arts. 262, § 2º, do Regimento Interno do TCU e 19, § 3º, da Instrução Normativa TCU 78/2018;
9.3.5. informe à interessada que, no caso de não provimento de recurso eventualmente interposto, deverão ser repostos os valores recebidos após a ciência deste acórdão pelo Comando do Exército; 
9.3.6. comunique imediatamente à interessada o teor do presente acórdão, encaminhando ao TCU, no prazo de 30 (trinta) dias, comprovante da data de ciência, nos termos do art. 4º, § 3º, da Resolução-TCU 170/2004.

Ato de concessão de pensão militar emitido pelo Comando do Exército. Apreciação para fins de registro.

Segunda Câmara

Comando do Exército.

3. Interessada: Joana Correa Gavilan (XXX.843.361-XX).

13.1. Ministros presentes: Augusto Nardes (na Presidência), Vital do Rêgo (Relator) e Antonio Anastasia.
13.2. Ministro-Substituto convocado: Marcos Bemquerer Costa.

VITAL DO RÊGO

Adoto como relatório, com os devidos ajustes de forma, a instrução elaborada no âmbito da Unidade de Auditoria Especializada em Pessoal - AudPessoal (peça 5) , com a qual se manifestou de acordo o corpo gerencial daquela unidade técnica especializada (peça 6) , a seguir transcrita:
INTRODUÇÃO
Trata-se de ato de pensão militar, submetido, para fins de registro, à apreciação do Tribunal de Contas da União (TCU) , de acordo com o art. 71, inciso III, da Constituição Federal.  O ato foi cadastrado e disponibilizado ao TCU por intermédio do Sistema e-Pessoal, na forma do art. 2º e 4º da Instrução Normativa TCU 78/2018.
O ato desse processo pertence às seguintes unidades:
Unidade emissora: COMANDO DO EXÉRCITO.
Unidade cadastradora:  DIRETORIA DE INATIVOS E PENSIONISTAS.
Subunidade cadastradora: SUC9 - 9ª Região Militar.
EXAME TÉCNICO
Procedimentos aplicados
Os procedimentos para exame, apreciação e registro de atos de pessoal encontram-se estabelecidos na Instrução Normativa TCU 78/2018 e na Resolução TCU 206/2007. Essas normas dispõem que os atos de pessoal disponibilizados por meio do e-Pessoal devem ser submetidos previamente a críticas automatizadas, com base em parâmetros predefinidos.
As críticas das informações cadastradas na etapa de coleta do ato foram elaboradas e validadas levando-se em conta as peculiaridades de cada ato. Os itens verificados nessa etapa são inerentes a dados cadastrais, fundamentos legais, mapa de tempo, ficha financeira, assim como eventuais ocorrências de acumulação. Trata-se de verificações abrangentes, minuciosas e precisas e sem a necessidade de ação humana e, portanto, menos suscetível a falhas. As críticas aplicadas estão discriminadas no sistema, no Menu e-Pessoal, opção "Crítica", que podem ser acessadas mediante concessão de perfil específico a servidores do TCU responsáveis pela análise.
Além das críticas automatizadas, há verificação humana adicional no caso de haver alertas do sistema ou informações não formatadas, como esclarecimentos do gestor ou do controle interno.  
As críticas também consideram os registros do Sistema Integrado de Administração de Recursos Humanos (Siape) . O Siape disponibiliza informações atualizadas sobre as parcelas que integram os proventos, diferentemente, portanto, do e-Pessoal, que informa as parcelas no momento do registro do ato. 
Essa confrontação com o Siape fornece uma visão atual e verdadeira da situação, o que permite descaracterizar irregularidades e inconsistências que, embora constantes do e-Pessoal, já foram corrigidas.
As verificações detectadas no ato encontram-se discriminadas na aba de pendências do ato no sistema e-Pessoal, bem como no espelho do ato contemplado por esta instrução.
Exame das Constatações
Ato: 161545/2021 - Inicial - Interessado (a) : TEOFILO GAVILAN - CPF: XXX.549.041-XX
Beneficiário: JOANA CORREA GAVILAN - CPF: XXX.843.361-XX - Cônjuge
Parecer do Controle Interno: considerar o ato Legal com esclarecimentos. Justificativa:  Com o fim de subsidiar, minimamente, a Egrégia Corte de Contas, informo que o instituidor possuía, computado como Tempo Total de Serviço, 06 (seis) anos e 08 (oito) meses de acréscimo, referente aos anos de efetivo serviço passados em Guarnição Especial; possuía, ainda, 02 (dois) anos de Licença Especial não gozada (LENG: Inc. IV, do Art. 137, da Lei nº 6880/80) . Uma vez que o entendimento apresentado por essa Egrégia Corte de Contas, por meio do Acórdão 5929/2021-TCU-Segunda Câmara do Processo TC Processo 045.716/2020-0, considerou ilegal os acréscimos dos incisos I, III e VI , do Art. 137, da Lei nº 6880/80, este Controle Interno encaminhou ao Cmdo da 9ª RM uma diligência, por meio do Parecer nº 022/2022, de 17 MAR 22, solicitando que a SSIP/9 (agora SVP/9) , reanalisasse o processo. Em resposta, por meio do DIEx nº 247-SAP/SSIP/ESC PESS, de 07 ABRR 22, aquele '... Grande Comando Administrativo optou em manter a base de cálculo das pensões concedidas aos beneficiários, a fim de assegurar o respeito aos princípios da segurança jurídica e da boa fé, com base no entendimento vigente na época da morte de instituidor, ocorridos antes do julgamento proferido pelo TCU em Sessão de 13 ABR 2021 (Acórdão 5929/2021-TCU-Segunda Câmara) , seguindo, dessa forma, o mesmo entendimento estabelecido no parecer da CONJUREB/CGU/AGU para os reflexos do Acórdão 2225/2019-TCU-Plenário, de 18 de setembro de 2019.' 
Constatação e análise: 
1.1.1. Possível cômputo de tempo privado no Tempo de serviço até 29/12/2000 e tempos que não contam para posto/graduação acima para fins de proventos na reserva (tempo privado, guarnição especial, OFR) . Devolução do ato para complementação das informações. Atos de reforma: [SISAC-10003371-07-2007-005328-2, SISAC-10003371-07-2007-005328-2, SISAC-10003371-07-2007-005328-2].
Justificativa do Gestor de Pessoal: Não há. Verificação efetuada no âmbito do TCU.
Análise do Controle Interno:  Não há. Verificação efetuada no âmbito do TCU.
Análise da Equipe Técnica: Ilegal
a. Pela análise do ato de pensão e mapa de tempo anexo, verificou-se que o militar era Cabo na ativa e foi reformado com proventos de 3º Sargento, porque teria mais de 30 anos de tempo de serviço. No entanto, no mapa de tempo em anexo consta a existência de 23 anos, 11 meses e 21 dias de tempo computável para todos os fins e 6 anos e 8 meses em guarnição especial, computáveis apenas para fins de inatividade, como estabelece o artigo 137 da Lei 6.880/80, abaixo transcrito:
Art. 137. Anos de serviço é a expressão que designa o tempo de efetivo serviço a que se refere o artigo anterior, com os seguintes acréscimos:
 (...) 
VI - tempo de efetivo serviço passado pelo militar nas guarnições especiais e contado na forma estabelecida em regulamento, assegurados, porém, os direitos e vantagens dos militares amparados pela legislação vigente na época.
VI - 1/3 (um terço) para cada período consecutivo ou não de 2 (dois) anos de efetivo serviço passados pelo militar nas guarnições especiais da Categoria 'A', a partir da vigência da Lei nº 5.774, de 23 de dezembro de 1971. (Redação dada pela Lei nº 7.698, de 1988) 
§ 1º Os acréscimos a que se referem os itens I, III e VI serão computados somente no momento da passagem do militar à situação de inatividade e para esse fim.
Segundo a legislação vigente à época, artigo 50, inciso II, da Lei 6.880/80, os militares deveriam ter 30 anos de serviço para o benefício de recebimento de proventos com posto acima do que possuía na ativa:
	Art. 50. São direitos dos militares:
	(...) 
II - a percepção de remuneração correspondente ao grau hierárquico superior ou melhoria da mesma quando, ao ser transferido para a inatividade, contar mais de 30 (trinta) anos de serviço; 
Dessa forma, conforme a legislação e a jurisprudência dessa Corte de Contas, o militar não fazia jus ao benefício de recebimento de proventos com posto acima do que possuía na ativa, uma vez que o tempo servido em guarnição especial não pode ser contabilizado para essa melhoria, mas apenas para a contagem de tempo para se chegar à inatividade.
No que se refere à acumulação de cargos/proventos públicos, verificou-se o sistema 'Indícios' e não se constatou acumulação em desacordo com o artigo 29 da Lei 3.765/60.
Pelo exposto, propõe-se apreciar o ato pela ILEGALIDADE, para emissão de novo ato e reajuste dos proventos da pensão militar ao graduação de Cabo.
O quadro resumo de ocorrências e, quando for o caso, o detalhamento da norma legal e da jurisprudência para a inconsistência acima elencada encontra-se no anexo II dessa instrução. 
CONCLUSÃO
 A abrangência e a profundidade das verificações levadas a efeito fundamentam convicção de que o ato 161545/2021 pode ser apreciado pela ilegalidade, em razão das irregularidades apontadas no item Exame das Constatações desta instrução, que representam afronta à legislação e à jurisprudência de referência
PROPOSTA DE ENCAMINHAMENTO
 Ante o exposto, com fundamento no art. 71, inciso III, da Constituição Federal, no art. 1º, inciso V, e art. 39, incisos I e II, da Lei 8.443/1992, no art. 260 do Regimento Interno do Tribunal de Contas da União, propõe-se: 
Considerar ILEGAL e recusar registro do ato de Pensão militar 161545/2021 - Inicial de TEOFILO GAVILAN do quadro de pessoal do órgão/entidade COMANDO DO EXÉRCITO, com base nos arts. 71, inciso III, da Constituição Federal, 1º, inciso V, e 39, inciso II, da Lei 8.443/1992 e 260, § 1º, do Regimento Interno.
Com fulcro no art. 262, caput, do Regimento Interno deste Tribunal, determinar ao órgão/entidade COMANDO DO EXÉRCITO que: 
dê ciência, no prazo de quinze dias, contados da notificação, do inteiro teor desta deliberação (a) o interessado (a) , alertando-o (a) de que o efeito suspensivo proveniente da interposição de eventuais recursos junto ao TCU não o (a) exime da devolução dos valores percebidos indevidamente, caso o recurso não seja provido.
emita novo ato, livre da irregularidade ora apontada, em substituição  ao ato de Pensão militar de TEOFILO GAVILAN, submetendo-o à nova apreciação por este Tribunal, na forma do artigo 260, caput, também do Regimento.
informe o teor do acórdão que vier a ser prolatado, encaminhando ao TCU, no prazo de trinta dias, comprovante da data de ciência pelo (a) interessado (a) , nos termos do art. 4º, § 3º, da Resolução TCU 170/2004.
promova o recálculo do valor atualmente pago a título de reforma/pensão militar com base no posto/graduação incorreto, no prazo 15 (quinze) dias, contados a partir da ciência desta deliberação, sujeitando-se a autoridade administrativa omissa à responsabilidade solidária, em face de manifesta ilegalidade.
dispense a devolução dos valores indevidamente recebidos de boa-fé até a data da ciência do órgão/entidade COMANDO DO EXÉRCITO, do acórdão que vier a ser proferido, com base no Enunciado 106 da Súmula da Jurisprudência do TCU.
2. 	O Ministério Público junto ao TCU manifestou-se de acordo com a proposição da unidade técnica, acrescentando outra irregularidade, nos termos do parecer de peça 7 a seguir transcrito:
Trata-se de pensão militar deferida pelo Comando do Exército em favor de Joana Correa Gavilan, na qualidade de viúva de Teofilo Gavilan, falecido em 22/12/2020.
A concessão recebeu proposta de ilegalidade por parte da Sefip, em razão do pagamento a maior do benefício, devido à utilização indevida de tempo computável apenas para efeito de inatividade. Assiste razão à unidade técnica, nesse ponto.
Ainda de acordo com a Sefip, não há indícios de acumulação irregular:
'No que se refere à acumulação de cargos/proventos públicos, verificou-se o sistema 'Indícios' e não se constatou acumulação em desacordo com o artigo 29 da Lei 3.765/60.'
Consultas aos sistemas de informações do Tribunal de Contas da União, todavia, revelam que a interessada, além da pensão militar em apreço, recebe o seguinte benefício:
- Pensão militar concedida pelo Comando do Exército - CMDO 9 RM, na qualidade de filha do militar Alfredo Domingos Correa, falecido em 8/6/2005.
O controle interno ratifica a existência da pensão militar do Comando do Exército:
'Justificativa da manifestação: Com o fim de subsidiar, minimamente, a Suprema Corte de Contas, informo que a pensionista em foco recebe o valor bruto de R$ 643,60 (DEZ/20) , a título de Pensão Militar de Soldado, do Comando do Exército.'
De acordo com o art. 29 da Lei 3.765/1960, em sua redação original, norma que dispõe sobre a concessão de pensões militares:
'Art. 29. É permitida a acumulação:
a)  de duas pensões militares;
b)  de uma pensão militar com proventos de disponibilidade, reforma, vencimentos, aposentadoria ou pensão proveniente de um único cargo civil.'
Com a edição da MP 2.215-10/2001, este artigo passou a dispor o seguinte:
'Art. 29. É permitida a acumulação:
I - de uma pensão militar com proventos de disponibilidade, reforma, vencimentos ou aposentadoria;
II - de uma pensão militar com a de outro regime, observado o disposto no art. 37, inciso XI, da Constituição Federal.'
A partir da entrada em vigor da MP 2.215-10/2001, a acumulação de duas pensões militares passou a não mais encontrar amparo legal. Desse modo, o ato em exame, com vigência após a edição da referida MP, deve ser considerado ilegal, uma vez que a beneficiária já recebia outra pensão militar na qualidade de filha.
No âmbito desta Corte de Contas, a jurisprudência é pacífica no sentido de considerar essa espécie de acumulação indevida, conforme se observa do voto condutor do Acórdão 8706/2021-TCU-Primeira Câmara:
'2. Diante dos elementos constantes dos autos e da legislação pertinente, concordo com a sinalização da unidade instrutiva, ratificada pelo Ministério Público junto a esta Casa, quanto à presença de ilegalidade no ato de reversão da pensão militar instituída por José Adelário Barreto em favor de Maria Julieta Barreto Burgos, tendo em vista a identificação de que esta última, além do referido benefício instituído por seu falecido pai (peça 10) , também percebe outra pensão militar, instituída por seu falecido marido (peça 11 - referente ao ato Sisac nº 10637508-08-1999-000863-7/1999, autuado no TC-Processo Processo 001.400/2002-3 e considerado legal na sessão de 28/11/2002 da 2ª Câmara) , o Sr. Luiz Carlos Burgos, extrapolando, portanto, os limites de acumulação estabelecidos pelo art. 29 da Lei 3.765/1960, na redação a ele conferida pela Medida Provisória 2.215-10/2001 (sob cuja vigência verificou-se, em 30/3/2014 - vide peça 18 -, o óbito da beneficiária da ordem anterior que deu ensejo ao ato de reversão ora examinado) , conforme reconhecido pela própria interessada (peça 8) e consoante reiterada jurisprudência desta Corte (tais como, apenas para citar alguns exemplos, da 1ª Câmara os Acórdãos 8411/2020, Relator Ministro-Substituto Weder de Oliveira, 8586/2020, Relator Ministro Vital do Rêgo, e 8153/2021, de minha relatoria; e na 2ª Câmara os Acórdãos 2124/2021, Relator Ministro Raimundo Carreiro, 5920/2021, Relator Ministro Aroldo Cedraz, e 7648/2021, Relator Ministro-Substituto Marcos Bemquerer Costa) .
3. Assim, o ato de pensão militar constante da peça 12 não poderá prosperar nos moldes em que concedido, sem prejuízo de que novo ato seja encaminhado ao Tribunal para oportuna deliberação, sendo que, na hipótese, o saneamento do ato dependerá da opção da interessada por uma das duas pensões militares que atualmente percebe.'
O ato foi encaminhado pelo controle interno em 2022, de modo que não houve o decurso do prazo de cinco anos previsto pelo Supremo Tribunal Federal, no âmbito do RE 636.553, para a apreciação de atos de natureza complexa, por parte deste Tribunal.
Ante o exposto, o Ministério Público de Contas manifesta-se pela ilegalidade e negativa de registro do ato de concessão da pensão militar instituída por Teofilo Gavilan, em favor de Joana Correa Gavilan.
	É o Relatório.

não há.

Procurador Júlio Marcelo de Oliveira.

PENSÃO MILITAR. MELHORIA DE PROVENTOS ASSOCIADA À UTILIZAÇÃO DE TEMPO IMPRÓPRIO PARA A CONCESSÃO DE UM POSTO/GRADUAÇÃO ACIMA DO OCUPADO NA ATIVA. IMPOSSIBILIDADE EM RAZÃO DO DISPOSTO NA LEI 6.880/80, ART 137, INCISO VI, C/C § 1º DO REFERIDO ARTIGO. ACUMULAÇÃO DE DUAS PENSÕES MILITARES, EM DESACORDO COM A RESTRIÇÃO ESTABELECIDA PELA REDAÇÃO VIGENTE DO ART. 29 DA LEI 3.765/1960. IRREGULARIDADES QUE SE COMUNICAM PARA A PENSÃO MILITAR. ILEGALIDADE DO ATO. NEGATIVA DE REGISTRO. DETERMINAÇÕES.

PENSÃO MILITAR (PMIL)

Unidade de Auditoria Especializada em Pessoal (AudPessoal).

Trata-se de ato de concessão de pensão militar emitido pelo Comando do Exército e instituído pelo ex-militar Teófilo Gavilan. 
A Unidade de Auditoria Especializada em Pessoal (AudPessoal) , na instrução de peça 5, propõe considerar ilegal o ato em epígrafe.  Isso porque o instituidor foi beneficiado com proventos de uma graduação superior à que possuía na atividade em razão de terem sido computados, na soma dos 30 anos necessários para fazer jus a tal benefício, 6 anos e 8 meses de tempo servido em guarnição especial, afrontando o disposto no inciso VI do artigo 137 da Lei 6.880/80, c/c o § 1º do mesmo artigo.
O Ministério Público junto ao TCU, no parecer de peça 7, ao ratificar as conclusões da AudPessoal, acrescentou outra irregularidade a macular o registro, que diz respeito à percepção, por parte da beneficiária Joana Correa Gavilan, de duas pensões militares, contrariando as prescrições previstas no art. 29 da Lei 3.765/1960.
II
Registro minha concordância integral com a proposta formulada pela unidade técnica, aquiescida e complementada pela manifestação do MPTCU, razão pela qual acolho os pareceres precedentes por seus próprios fundamentos, valendo-me, para tanto, da técnica da motivação per relationem, nos termos do art. 2º, § 3º, do Decreto 9.830, de 10 de junho de 2019, sem prejuízo de tecer os breves comentários a seguir.
Não há reparos a fazer na conclusão formulada nos pareceres precedentes quanto à irregularidade na percepção dos proventos do instituidor da pensão em epígrafe, que foram calculados sobre o soldo do grau imediato ao que ele ocupava na atividade. 
Isso porque, nos termos do artigo 137 da Lei 6.880/80, inciso VI, c/c o § 1º do mesmo artigo, os tempos de efetivo serviço passados pelo militar nas guarnições especiais somente devem ser computados no momento da passagem do militar à situação de inatividade e para esse fim. Senão vejamos:
Art. 137. Anos de serviço é a expressão que designa o tempo de efetivo serviço a que se refere o artigo anterior, com os seguintes acréscimos: 
 (...) 
VI - tempo de efetivo serviço passado pelo militar nas guarnições especiais e contado na forma estabelecida em regulamento, assegurados, porém, os direitos e vantagens dos militares amparados pela legislação vigente na época. 
VI - 1/3 (um terço) para cada período consecutivo ou não de 2 (dois) anos de efetivo serviço passados pelo militar nas guarnições especiais da Categoria "A", a partir da vigência da Lei nº 5.774, de 23 de dezembro de 1971. (Redação dada pela Lei nº 7.698, de 1988) 
§ 1º Os acréscimos a que se referem os itens I, III e VI serão computados somente no momento da passagem do militar à situação de inatividade e para esse fim. (destaque acrescido) 
Com isso, a majoração ficta no tempo de serviço prestado pelos militares nas guarnições especiais pode ser contada para fins de passagem para a reserva sem, contudo, servir como fundamento para a vantagem prevista na redação original do art. 50, inciso II da Lei 6.880/1980.
Consoante acrescentou o MPTCU, há ainda na pensão militar em questão outra irregularidade que macula a concessão. É que a beneficiária Joana Correa Gavilan acumula duas pensões militares: (i) uma instituída por seu pai, Alfredo Domingos Correa, com proventos de Cabo; e (ii) a presente concessão, instituída por seu cônjuge, Teófilo Gavilan, com proventos de 3º Sargento.
Vale mencionar que o art. 29 da Lei 3.765/1960, até a alteração promovida pela Medida Provisória 2.215/2001, permitia o acúmulo de duas pensões militares. Senão vejamos a redação original do art. 29 da norma mencionada:
Art 29. É permitida a acumulação:
a) de duas pensões militares;
b) de uma pensão militar com proventos de disponibilidade, reforma, vencimentos, aposentadoria ou pensão proveniente de um único cargo civil.
Ocorre que, após a referida Medida Provisória, cuja vigência se deu em 1/9/2001, o texto do art. 29 foi alterado, passando a ter o seguinte teor:
Art. 29.  É permitida a acumulação:  
I - de uma pensão militar com proventos de disponibilidade, reforma, vencimentos ou aposentadoria;      
II - de uma pensão militar com a de outro regime, observado o disposto no art. 37, inciso XI, da Constituição Federal.        
É nítido que a nova redação do art. 29 da Lei de Pensões Militares excluiu a possibilidade de percepção concomitante de duas pensões militares. Considerando que o falecimento do Sr. Teófilo Gavilan se deu em 22/12/2020, portanto depois do novo texto do art. 29, é esse novo comando a regra que deve ser observada para fins de acumulação de pensões.
É nesse sentido a jurisprudência pátria. Senão vejamos:
ADMINISTRATIVO.  MILITAR.  PENSÃO EM DECORRÊNCIA DE FALECIMENTO. COMPANHEIRA.  EX-MULHER DIVORCIADA RECEBEDORA DE PENSÃO ALIMENTÍCIA. MENS LEGIS. RATEIO IGUALITÁRIO.
O fato gerador da pensão em decorrência de falecimento é o óbito do instituidor do benefício. Assim, o regramento para a concessão da pensão por morte deve ser o previsto na legislação vigente à época da ocorrência do fato gerador, em atendimento ao Princípio tempus regit actum. Precedentes. (destaques acrescidos) 
 (REsp 628.140/RS, Rel. Ministra Laurita Vaz, Quinta Turma, julgado em 9/8/2007, DJ 17/9/2007, p. 341) 
É oportuno dizer que a pensionista interessada poderá escolher o benefício que lhe for mais vantajoso e nesse sentido deve ser expedido esclarecimento à Sra. Joana Correa Gavilan.
Diante do que restou brevemente demonstrado e considerando que o ato de pensão militar é distinto do ato de concessão de reforma dele derivado, a pensão militar instituída por Teófilo Gavilan não reúne condições para receber a chancela da legalidade.
Por fim, destaco que o ato inquinado deu entrada nesta Corte de Contas em 28/6/2022, portanto, há menos de cinco anos, situação que permite a apreciação pelo TCU.
	Ante o exposto, voto para que seja adotada a minuta de acórdão que ora trago ao exame deste Colegiado.
TCU, Sala das Sessões, em 28 de fevereiro de 2023.
Ministro VITAL DO RÊGO 
Relator